臺灣臺中地方法院刑事判決　　　　　　　96年度易字第1286號
公　訴　人　臺灣臺中地方法院檢察署檢察官
被　　　告　丙○○
　　　　　　乙○○
共　　　同
選任辯護人　張富慶律師
　　　　　　韓銘峰律師
上列被告因重利案件，經檢察官提起公訴（96年度偵字第2779號
），本院判決如下：
    主    文
丙○○乘他人急迫貸以金錢，而取得與原本顯不相當之重利，處
有期徒刑捌月。緩刑參年。
乙○○無罪。
    犯罪事實
一、丙○○前於民國85、86年間，因重利案件，經本院於85年10
    月18日以85年度易字第4515號判決、臺灣高等法院臺中分院
    於87年7月30日以86上訴字第2387號判決各判處拘役50日及
    有期徒刑2月、緩刑2年確定。詎丙○○猶不知悔改，其為位
    在臺中巿南區○○路○段298號、300號「金元當舖」之實際
    負責人（名義負責人為丙○○之妻乙○○，另由本院為無罪
    諭知如後），基於乘他人急迫貸予金錢，而取得與原本顯不
    相當重利之反覆實施犯意，自92年底某日起，藉經營「金元
    當舖」之便，供急迫之不特定人前往借款，適有丁○○、戊○○○、己○○等3人，因急迫需錢孔急，分別於如附表所
    示時間至「金元當舖」借款時，各提供如附表所示之車輛作
    為擔保，另交付國民身分證影本、行車執照並簽立本票、典
    當借據收據予丙○○，丙○○則將該等證件資料，交由不知
    情之乙○○放置於乙○○所申請開立之第一銀行臺中分行F
    種第370號保險箱內。惟因丁○○、戊○○○、己○○尚需
    用車，上開車輛仍由該3人繼續使用（即「原車使用」之方
    式），僅交付擔保車輛之行車執照並開立本票為擔保，該車
    實際上並未質押交付予丙○○。丙○○明知此情不符合質當
    行為，並不適用當舖業法之規定，竟仍約定以每借款1萬元
    每30日（1個月）為1期，收取利息400元及倉棧費500元（合
    計為每借款1萬元每月收取900元，相當於週年利率108%）之
    方式收取利息，並於每次借款時，先行預扣第1期之利息後
    始交付借款，且迄後揭查獲日止，丁○○、戊○○○、己○○仍繼續繳交上開各筆借款之利息予丙○○，變相向丁○○
    、戊○○○、己○○收取與原本顯不相當之重利。嗣於96年
    1月16日，始為警持搜索票在臺中市○○路○段144號3樓第一
    銀行臺中分行第0370號保險箱扣得支票、本票、行照、典當
    收據、借據等典當資料及房屋租賃契約，在臺中市○○路○
    段307巷1號A棟4樓丙○○住處扣得11月份至1月份應收明細
    表，在臺中巿南區○○路○段300號「金元當舖」扣得當票3
    本，而查獲上情。
二、案經臺中市警察局刑事警察大隊、臺中憲兵隊報告臺灣臺中
    地方法院檢察署檢察官偵查起訴。
    理    由
一、訊據被告丙○○固供承其為「金元當舖」之實際負責人，且
    被害人丁○○、己○○與戊○○○確有如附表所示之借貸事
    實，並約定以每借款1萬元每30日（1個月）為1期，計付利
    息400元及倉棧費500元，而陸續收取上開利息及倉棧費用等
    情，然矢口否認有何重利犯行，暨其選任辯護人辯稱：被告
    所經營之汽車借款業務，係按照公會規定辦理，並未趁丁○○、己○○、戊○○○等3人急迫、輕率或無經驗之情形貸
    予借款，且依上開約定所收取之利息及倉棧費，係依照當舖
    業法規定收取，被告並未收取與原本顯不相當之利息，倉棧
    費非僅狹隘解釋為車輛保管費，尚包括其他費用在內云云。
    經查：
  (一)關於證據能力之判斷：
  1.按被告以外之人於審判外之言詞或書面陳述，除法律有規定
    者外，不得作為證據。又按被告以外之人於檢察事務官、司
    法警察官或司法警察調查中所為之陳述，與審判中不符時，
    其先前之陳述具有較可信之特別情況，且為證明犯罪事實存
    否所必要者，得為證據，刑事訴訟法第159條第1項、第159
    條之2分別定有明文。查上開被害人丁○○、戊○○○經本
    院傳訊均未到庭作證，依上揭規定其等警詢筆錄不具證據能
    力。而證人己○○經本院傳訊到庭進行調查證據程序，並予
    被告本人及其選任辯護人與證人間，行使對質詰問權，證人
    己○○之證言，與警詢中所言一致部分，業經證人己○○於
    本院審理中結證所言屬實，且因被告對質詰問權已延緩至審
    判程序中確保，與該審判筆錄內容相同之警詢筆錄，自具證
    據能力。至證人己○○於本院作證時，就案發過程之證述，
    或稱不清楚等語，而與其警詢筆錄之證述有部分不符，惟本
    院審酌其於警詢中之供述均係於案發後隨即製作，當時記憶
    自較深刻，可立即反應所知，不致因時隔日久而遺忘案情，
    且較無來自被告之壓力而出於虛偽不實之指證之可能，揆諸
    上開說明，其於警詢中所為之陳述，客觀上應具有較可信之
    特別狀況，且亦為證明犯罪事實存否所必要，依上揭規定，
    其此部分於警詢中之證言具有證據能力。
  2.次按被告以外之人於偵查中向檢察官所為之陳述，除顯有不
    可信之狀況者外，得為證據，刑事訴訟法第159條之1第2項
    亦定有明文。而所謂「顯有不可信」，係指陳述是否出於供
    述者之真意、有無違法取供情事之信用性而言，故應就偵查
    筆錄製作之原因、過程及其功能等加以觀察其信用性，據以
    判斷該傳聞證據是否具有顯不可信或有特別可信之情況而例
    外具有證據能力，並非對其陳述內容之證明力如何加以論斷
    ，二者之層次，不容混淆。偵查中對被告以外之人（包括證
    人、鑑定人、告訴人、被害人及共同被告等）所為之偵查筆
    錄，或被告以外之人向檢察官所提之書面陳述，性質上均屬
    傳聞證據。惟現階段刑事訴訟法規定檢察官代表國家偵查犯
    罪、實施公訴，依法其有訊問被告、證人及鑑定人之權，證
    人、鑑定人且須具結，而實務運作時，檢察官偵查中向被告
    以外之人所取得之陳述，原則上均能遵守法律規定，不致違
    法取供，其可信度極高，職是，被告以外之人前於偵查中已
    具結而為證述，除反對該項供述得具有證據能力之一方，已
    釋明「顯有不可信之情況」之理由外，應認該證人於偵查中
    之陳述具證據能力，證人丁○○、戊○○○、己○○於偵查
    中作證時均已具結，有證人結文在卷可憑，顯已踐行法定程
    序，且又無如前揭所述「顯無不可信」之情形，依前述說明
    ，被害人丁○○、戊○○○、己○○於偵查中所為之證言，
    應有證據能力，先予敘明。
  (二)證人丁○○於偵查中結證稱：伊於2、3年前開始在金元當舖
    跟被告丙○○借現金，有拿車當擔保，一開始借時，車子就
    可以自己開，一開始是借本票，1個月利息4,500元，迄今已
    繳了30幾期。當初跟被告丙○○借5萬元，至今已經繳了15
    萬餘元，因為沒錢，尚餘5萬元未繳完，每月繳4,500元給被
    告丙○○，伊所有之車子並未設定抵押，僅將行照押給被告
    丙○○，另外寫本票做擔保，若沒繳錢，被告丙○○會通知
    伊。伊借5萬元利息每月4,500元，第1期有預扣，只收到45,
    500元現金；當時是因為缺錢週轉不過去，小孩要補習，才
    去借錢等語綦詳（見偵查卷（二）第5頁）。證人戊○○○
    於偵查中結證稱：伊於94年11月份開始在金元當舖跟被告丙○○借錢，第1次借30萬元，以行車執照、駕照及開本票做
    擔保，1個月利息27,000元，第1期預扣27,000元，實拿273,
    000元；第2次也借了30、40萬元，第3次好像是借50萬元，3
    次總共借了110萬元，利息每月要繳99,000元，第2次、第3
    次加借並沒有提供擔保，有按時繳錢，每月交錢的時間都是
    第2日，由被告丙○○收取，但尚未清償完畢，因為生意上
    周轉不過去，很急，沒有辦法才跟被告丙○○借錢等語綦詳
    （見偵查卷（二）第6至第7頁）。證人己○○於偵訊時結證
    稱：伊從93年3月第1次借，到93年10月、11月再追加借錢，
    第1次借12萬元，用車子借款，車子可以開回家，要抵押行
    車執照也有簽本票，本票1張12萬元，利息每月10,800元，
    第1期有先預扣，實拿109,200元，這次利息每月都有繳，到
    93年11月又借了5萬元，利息每月4,500元，不用再另外提供
    擔保，也有開本票，2筆借款加起來每月利息15,300元，都
    只繳利息而已，本金尚未償還，總共繳了利息大概40幾萬元
    ，只留行車執照給被告丙○○，車子沒有設定抵押等語綦詳
    （見偵查卷（二）第5至第6頁）；復於本院審理中結證稱：
    伊於93年3月17日到臺中市○○路○段298、300號「金元當
    鋪」借錢，用伊所有的車牌號碼5V-9753號自小客車向被告
    丙○○借款，第1次借12萬元，利息1個月10,800元，車子由
    伊開走沒有放在當舖，被告丙○○說9分利息中包括伊跟被
    告丙○○借用車子的錢，行車執照正本及身分證影本交給被
    告丙○○，還有簽1張12萬元的本票及當票，第1個月的利息
    有先扣掉，被告丙○○一共交給伊109,200元，伊每月都有
    按時付利息，後來在93年11月13日又向被告丙○○借1筆5萬
    元，也是用上開自小客車續供擔保，車子仍由伊繼續使用，
    僅簽發1張5萬元本票及當票，借的時候12萬元還沒有還清，
    前後共借17萬元，這次也是有先預扣利息4,500元，被告丙○○只有交給我45,500元，每個月繳的利息連同1筆利息共
    是15,300元，直到今年3月17日才連同本金還清，這期間都
    有按期繳息，本金不算共繳了40幾萬的利息，因為伊兩個小
    孩都要讀私立的高中、大學，學費一個學期要10幾萬元，週
    轉不過來，所以才向被告丙○○借錢等語綦詳（見本院96年
    6月16日審判筆錄第3頁至第5頁）。
  (三)承上，證人己○○就其借款過程前後證述大致相符，復與被
    害人丁○○、戊○○○於偵訊中證稱向被告丙○○借款之手
    續及利息計算方式等情相符，復為被告丙○○所自承在卷，
    則渠等借貸過程之經辦手續、時間、金額及利息，已堪認定
    。被告丙○○於偵查中自承：車子如果留在當舖，就收倉棧
    費5%，客人如果要借出去，也是照這樣收等語（見偵查卷（
    二）第7頁），是認己○○等3人向被告丙○○辦理借款時，
    並未實際將所提供之車輛質押留置於「金元當舖」，茲為日
    後清償借款之擔保，或於借款之初即因故而將車輛駛離，或
    於借款之後因個人需要而將車輛取回使用，均係以所謂「原
    車使用」方式向被告丙○○借用上開款項。此外，並有本票
    、支票、當票、典當借據收據、行車執照、身分證、應收明
    細表、臺中市政府營利事業登記證等資料影本附卷可稽，益
    徵證人己○○、被害人丁○○及戊○○○所證前揭借貸情節
    ，洵堪採信。
  (四)而按質當：指持當人以動產為擔保，並交付於當舖業，向其
    借款、支付利息之行為；收當：指當舖業就持當人提供擔保
    借款之動產，貸與金錢之行為；法律行為，不依法定方式者
    ，無效，當舖業法第3條第4、5款、民法第73條分別定有明
    文。次按依民法第885條第1項之規定，質權之設定，因移轉
    占有而生效力。其移轉占有，固應依民法第946條之規定為
    之，惟民法第885條第2項既規定質權人不得使出質人代自己
    占有質物，則民法第761條第2項之規定，自不得依民法第94
    6條第2項準用於質物之移轉占有，最高法院著有26年渝上字
    第310號判例可資參照。查本件被害人己○○、丁○○、戊○○○等3人既未將上開車輛交給被告丙○○占有，依上揭
    法律規定及判例意旨，被告丙○○自未取得質權，當不得依
    當舖業法規定取得高於民法所定利率上限之利息；況被告丙○○既未保管被害人等之車輛，更無由依當舖業法第20條規
    定收取倉棧費，卻猶仍假籍收當及倉棧費之名收取上開利息
    ，該利息換算為年利率為108%，顯屬與原本顯不相當重利，
    被告丙○○所為已該當刑法之重利罪責。且按動產質權，因
    質權人返還質物於出質人而消滅；返還質物時，為質權繼續
    存在之保留者，其保留無效，民法第897條定有明文。是依
    上開規定，被告丙○○將車輛交還給被害人使用時，質權亦
    隨之消滅，被告丙○○仍不得依當舖業法規定假藉倉棧費之
    名收取高額利息，卻猶仍收取上開重利，亦應認被告丙○○
    之重利犯行已經既遂。
  (五)再按當舖或其他以受質為營業者之質權即營業質權，依民法
    物權編施行法第14條規定，無民法質權規定之適用。關於此
    等營業之質權，有當舖業管理規則（當舖業法業於90年6 月
    6日制定公布，當舖業管理規則於同年8月27日廢止）可資適
    用。依其規範，一方面無禁止流質契約之規定，一方面純採
    物之責任。前者乃當期屆滿後，當戶不取贖者，質物所有權
    即歸屬於當舖；後者為質物價值超過受當債權額，當舖不負
    返還餘額之義務，若質物價值不足受當債權額，當舖亦不得
    請求當戶補足，此為營業質權與民法上動產質權之最大差異
    。營業質權固非民法上動產質權，惟當舖既占有當戶為擔保
    債務之履行而移交之物品，於債務未受清償前得留置該物品
    ，屆期當戶不取贖，當舖即取得該物品之所有權資以抵償，
    是營業質權自屬具擔保物權性質之特殊質權，以質物之占有
    為其權利存在之要件（最高法院86年度台上字第1527號判決
    意旨參照）。是當舖業雖屬營業質權，仍以占有質物為其權
    利存在要件，苟非占有質物即無從成立營業質權，亦非屬當
    舖業之營業範疇，自無從主張係依當舖業法第11條第2項標
    準收取利息及依當舖業法第20條收取倉棧費，而解免重利罪
    之刑責。是被告丙○○固經營當舖，以受質為營業，然本件
    被害人己○○、丁○○、戊○○○向該當舖借款時，均留用
    上開車輛，並未實際將車輛交給當舖占有，自無從成立營業
    質權，應屬一般借貸性質，非屬當舖業之營業範疇，被告丙○○自無從主張依當舖業法之標準收取利息及倉棧費。又依
    當舖業法第16條第1項第2款、5款規定：「有價證券、政府
    核發之證照及私人身分證明文件，當舖業不得收當」。準此
    ，若借款人本欲以汽、機車為「質當物」，卻未將汽、機車
    交付當舖保管，應無當舖業法之適用已如上述，而縱然認定
    當舖得以證照文件作為當舖業法第3條所指之「質當物」，
    仍應以該證照文件本身，依社會通念具有一定之價值為前提
    ，且該「質當物」之內涵，應排除同法第16條第1項所規定
    不得收當之物品，如第2款、第5款規定之「有價證券、政府
    核發之證照及私人身分證明文件」之證照文件，因此本票、
    支票、行車執照或個人身分證等類似文件，顯不能作為「質
    當物」，故若僅交付此類無以認為「質當物」之文件，向當
    舖借款，仍無當舖業法之適用，僅堪認定屬一般消費借貸關
    係，自不得適用當舖業法關於年利率上限為百分之48或倉棧
    費之規定。參諸前揭所述被告丙○○收取利息之情節，是認
    被告丙○○暨選任辯護人辯稱：渠係依公會、當舖業法規定
    合法收取利息及倉棧費，並未收取顯不相當之重利云云，不
    足採信。
  (六)另就前開借款人即被害人丁○○、己○○、戊○○○係因生
    意週轉不過去，或小孩補習、高額學費問題，急需現金週轉
    金錢，遂向被告丙○○經營之「金元當舖」借款等情，並參
    酌現今一般借貸市場行情（如活期存款利息僅約年利率1～2
    ％左右，貸款部分以現金卡為例，利息亦不得超過年利率20
    ％）觀之，苟非被害人等確有急迫情形，焉會以年利率108
    ％之高利率為代價向他人借貸？是被告丙○○顯係乘被害人
    等急迫之際貸與金錢，並收取重利，已堪認定。
  (七)綜上，被告丙○○暨選任辯護人前揭所辯，均無足採，本件
    事證明確，其犯行堪予認定，應依法論科。
二、核被告丙○○所為，係犯刑法第344條之乘他人急迫貸以金
    錢，而取得與原本顯不相當之重利罪。按刑事法若干犯罪行
    為態樣，本質上具有反覆、延續實行之特徵，立法時既予特
    別歸類，定為犯罪構成要件之行為要素，則行為人基於概括
    之犯意，在密切接近之一定時、地持續反覆之複次行為，倘
    依社會通念，於客觀上任為符合一個反覆、延續性之行為觀
    念者，於刑法評價上，即應僅成立一罪。學理上所稱「集合
    犯」之職業性、營業性或收集性等具有重複特質之犯罪均屬
    之，例如經營、從事業務、收集、販賣、製造、散布等行為
    概念者是（最高法院96年度臺上字第172號、95年度臺上字
    第4686號、95年度臺上字第1079號判決參照）。尤其刑法第
    345條常業重利罪業於95年7月1日起修正廢止，常業犯之規
    定廢除後，對於反覆實施之習慣犯、職業犯，乃有可能因適
    用數罪併罰而使刑罰過重，產生不合理之現象，在實務運用
    上，應參考德、日等國之經驗，以補充解釋方式擴大發展集
    合犯之概念，對於合乎集合犯或其他包括一罪之情形，認為
    應構成單一之犯罪，以限縮數罪併罰之範圍。經查，被告丙○○透過經營當舖，以「原車使用」之方式，趁本件被害人
    急迫欲舉債濟急時，明知被害人等未將車輛留置當舖占有，
    卻猶加收倉棧費之預定苛刻條件而於如附表示時間內密集貸
    與款項，並持續收取與原本顯不相當之重利，其手法均屬相
    同，且係在密切緊接之時間、同一地點內反覆、持續為之，
    屬經營、從事業務之行為，具營業性、職業性，顯見應係基
    於單一包括犯意為之，依社會通念，於客觀上堪認為符合一
    個反覆、延續性之行為觀念，於刑法評價上，即應僅成立一
    罪，而屬前揭判決意旨所謂「集合犯」之適例，在評價上應
    依集合犯概念，僅論以一罪，不宜因其行為跨越95年7月1日
    刑法修正施行前、後而有殊異，附此敘明。爰審酌被告丙○○前於85、86年間，因重利案件，經本院於85年10月18日以
    85年度易字第4515號判決、臺灣高等法院臺中分院於87年7
    月30日以86上訴字第2387號判決各判處拘役50日及有期徒刑
    2月、緩刑2年確定，有臺灣高等法院被告前案紀錄表、臺灣
    臺中地方法院檢察署刑案資料查註紀錄表各1份在卷可按，
    猶犯本案，竟利用他人急迫用錢之際，以高利貸予現款，固
    使借款人得以暫時獲得現款籌用，然因此背負高額利息，於
    其等缺錢孔急之情形下，如何支應龐大之利息，且累計利息
    過久仍未及償付本金，則所支付之利息（年息10 8％）將超
    過本金金額，無異雪上加霜，且借款人於背負龐大金錢債務
    壓力之下，極易導致借款人因受債務壓迫鋌而走險，衍生額
    外之家庭、社會問題，不可小覷，影響借款人之生活至鉅，
    其等並已按期繳納相當利息，足以危害社會秩序；惟念及被
    害人雖有急迫情事，然仍係出於被害人之意願而為之，被告
    犯罪手段平和，所貸款項大多零星數萬元，證人己○○部分
    業已清償，未繼續收息，證人丁○○、戊○○○部分則已與
    被告成立和解，有和解書各1份附卷可稽，且被告於偵審中
    供承部分事實，否認重利犯行，犯後態度未臻良好暨其等犯
    罪次數、時間、動機、目的等一切情狀，量處如主文所示之
    刑。末查，被告前於86年間，因重利案件，經臺灣高等法院
    臺中分院於87年7月30日以86上訴字第2387號判決判處有期
    徒刑2月、緩刑2年確定，其緩刑期滿，緩刑之宣告未經撤銷
    ，刑之宣告已失其效力，有上開前案資料在卷可查，前案迄
    本案發生已逾5年之久，其於本件犯罪情節尚非重大，犯後
    供承部分犯行，且與被害人達成和解，取得諒解，其經此偵
    審程序，當能知所警惕，信無再犯之虞，本院綜核各情暨被
    害人戊○○○、丁○○亦於和解書中表示不再追究民、刑事
    責任，因認前開對被告丙○○所宣告之刑以暫不執行為適當
    ，爰併予宣告緩刑3年，以啟自新。
三、被告乙○○無罪部分：
  (一)公訴意旨另以：被告乙○○為「金元當舖」之名義負責人，
    其夫即被告丙○○為「金元當舖」之實際負責人，2人共同
    基於乘他人急迫貸予金錢，而取得與原本顯不相當重利之犯
    意聯絡，自92年底某日起，藉經營「金元當舖」之便，共同
    參與經營如犯罪事實欄所示之重利行為，因認被告乙○○涉
    犯刑法第344條重利罪嫌等語。
  (二)按犯罪事實應依證據認定之，無證據不得認定犯罪事實，刑
    事訴訟法第154條第2項定有明文。又所謂認定犯罪事實之證
    據，係指足以認定被告確有犯罪行為之積極證據而言，該項
    證據自須適合於被告犯罪事實之認定，始得採為斷罪之資料
    ；又認定不利於被告之事實，須依積極證據，苟積極證據不
    足為不利於被告事實之認定時，即應為有利於被告之認定，
    更不必有何有利之證據；事實之認定，應憑證據，如未能發
    現相當確實證據，或證據不足以證明，自不能以推測或擬制
    之方法，以為裁判之基礎，最高法院29年度上字第3105號、
    30年度上字第816號、40年度臺上字第86號判例可資參照。
    復按，所謂「積極證據足以為不利被告事實之認定」係指據
    為訴訟上證明之全盤證據資料，在客觀上已達於通常一般之
    人均不致於有所懷疑，而得確信被告確曾犯罪之程度，若未
    達到此一程度，而有合理懷疑之存在時，即無從為有罪之認
    定；而檢察官就被告犯罪事實，應負舉證責任，並指出證明
    之方法。因此，檢察官對於起訴之犯罪事實，應負提出證據
    及說服之實質舉證責任。倘其所提出之證據，不足為被告有
    罪之積極證明，或其指出證明之方法，無從說服法院以形成
    被告有罪之心證，基於無罪推定之原則，自應為被告無罪判
    決之諭知，最高法院76年度臺上字第4986號、92年度臺上字
    第128號判例參照。
  (三)公訴人認被告乙○○與丙○○共同涉重利罪嫌，無非以臺中
    市政府營利事業登記證（證號：00000000-00）所載被告乙○○為「金元當舖」之負責人，被告乙○○於警詢、偵查中
    供述、證人丁○○、戊○○○、己○○之證述及上開當票等
    典當資料為其主要論據。訊據被告乙○○固坦承其為「金元
    當舖」之名義負責人，並曾至第一銀行臺中分行申請開立F
    種第370號保險箱，將「金元當舖」借款人之行照、當票、
    借據、本票等文件放置其內，惟堅決否認有何重利犯行，辯
    稱：伊每天都在照顧殘障的女兒，顧得很忙、很累，借錢的
    事都是由丙○○負責，伊只是掛人頭而已等語。
  (四)經查：
  1.證人己○○於本院審理程序中結證稱：「（問：借款時，有
    無將身份證影本、行車執照及簽發的本票、當票交給被告乙○○？被告乙○○有無經手？）我都是跟被告丙○○接洽，
    資料都是交給被告丙○○，錢也是被告丙○○交給我的。（
    問：何人拿借據、本票、當票給你寫的？）被告丙○○。（
    問：這些資料是何人拿出來的？）是被告丙○○」等語」（
    見本院96年6月16日審判筆錄第4頁、第5頁），證人丁○○
    於偵查中亦結證稱：伊是去向被告丙○○借錢，沒有向被告
    乙○○借錢，伊看到被告乙○○都只有在那邊照顧女兒等語
    （見偵查卷（二）第5頁），證人戊○○○亦於偵查中結證
    稱：都是被告丙○○收錢，被告乙○○在那邊照顧女兒，都
    是被告丙○○與伊接觸的等語（見偵查卷（二）第7頁），
    難認被告乙○○有經手、參與上開證人等借貸過程、收取利
    息之事實；另共同被告丙○○於本院審理程序亦結證稱：「
    （問：金元當舖是由何人實際經營？）是我實際經營。（問
    ：被告乙○○在金元當舖擔任何角色？）她是打雜，還有照
    顧我殘障的女兒。（問：為何登記她為名義負責人？）因為
    我們是夫妻，誰做負責人都一樣。（問：她為何有到第一銀
    行臺中分行申請保險箱，且將客戶的典當資料拿去存放？）
    因為我沒有辦法跑，她有時間的話，我就請她去申請保險箱
    ，並幫忙將客戶的資料拿去存放。（問：客戶來你的當舖借
    錢，是否由你親自接洽？）是，被告乙○○沒有接洽過。」
    等語（見本院96年6月16日審判筆錄第7頁至第8頁），與其
    前於警詢、偵查中所述尚無不符，核與上開證人等所述大致
    相符，難認證人即共同被告丙○○有於審理中始刻意曲詞迴
    護被告乙○○情形，其證言應可採信。上開證人等之證述不
    能作為不利被告乙○○之認定。
  2.被告乙○○固坦承其為「金元當舖」之名義負責人，並曾至
    第一銀行臺中分行申請開立F種第370號保險箱，將「金元當
    舖」借款人之行照、當票、借據、本票等文件放置其內等情
    ，然夫妻間於生活上互為事務之處理，本屬常情，被告乙○○於被告丙○○貸放款項事後，受託將相關資料帶往保險箱
    置放，並非參與重利犯行之構成要件行為，無涉重利犯行成
    立與否，亦無助於被告丙○○業已成立之重利犯行，且被告
    乙○○既未與證人等於貸放款項或收取利息時有何接觸或往
    來，亦無從得知貸款條件、方式為何，或應收取若干之利息
    ，貸款與否亦非被告乙○○所決定，單純提供名義供其丈夫
    掛名當舖負責人之形式，難認其就本案前揭重利犯行有何犯
    意之聯絡與行為之分擔。而扣案之貸款文件，僅適足認定被
    告丙○○重利犯行，業如前述，尚難據以推認渠等之間有何
    重利犯意之聯絡。
  3.是以，被告乙○○雖係被告丙○○之妻，其名義供被告丙○○使用，然無積極證據證明其有何與被告丙○○共謀重利之
    相關作為，進而為貸放款項或收取重利之行為分擔，基此，
    被告乙○○對於被告丙○○前揭重利犯行是否有所認識，其
    等主觀上有無犯意聯絡，容非無疑，尚難逕以被告乙○○係
    被告丙○○之妻、其名義供登記為「金元當舖」之名義負責
    人及扣案之當票等典當資料，在無積極證據證明被告乙○○
    有何重利犯行之犯意聯絡及行為分擔之情形下，遽以該罪相
    繩。
五、綜上所述，公訴人所舉之證據尚不足以證明被告乙○○有何
    前揭重利犯行，未達確信被告乙○○確曾犯罪之程度，而有
    合理懷疑之存在，無從說服法院以形成被告乙○○有罪之心
    證；此外，復查無其他積極證據足資認定被告乙○○有何公
    訴人所指之犯行，揆諸首揭法律及判例意旨，應認不能證明
    被告乙○○犯罪，爰為被告乙○○無罪判決之諭知。
據上論斷，應依刑事訴訟法第299條第1項前段、第301條第1項前
段，刑法第344條、第74條第1項第1款，刑法施行法第1條之1，
判決如主文。
本案經檢察官甲○○到庭執行職務。
中　　華　　民　　國　　96　　年　　6 　　月　　6　　日
      　　　　　　臺灣臺中地方法院刑事第五庭
                      審判長法  官  鍾堯航
                            法　官　巫淑芳
                            法  官  吳崇道
以上正本證明與原本無異。
如不服本判決，應於收受送達後十日內向本院提出上訴書狀（應
附繕本）。
  　　　　　　　　  　      書記官  黃舜民
中　　華　　民　　國　　96　　年　　6 　　月　　6　　日
附錄論罪科刑實體法條文：
刑法第344條（重利罪）：
乘他人急迫、輕率或無經驗貸以金錢或其他物品，而取得與原本
顯不相當之重利者，處1年以下有期徒刑、拘役或科或併科1千元
以下罰金。
附表：
   ┌──┬───┬──────┬─────┬────┐
 　│編號│被害人│  借款時間  │ 借款金額 │被害人所│
   │    │      │            │　        │提供之擔│
   │    │      │            │          │保車輛  │
 　├──┼───┼──────┼─────┼────┤
 　│ 1  │丁○○│92年年底    │5萬元　　 │丁○○所│
   │    │      │93.4.2      │10萬元    │有之自小│
   │    │      │93.4.7      │3萬元     │客車1部 │
 　│    │      │93.4.20     │1萬8千元  │        │
 　│    │      │93.5.5      │2萬元     │        │
   │    │      │93.5.18     │5萬元     │        │
 　│    │      │93.5.19     │5萬元     │        │
   │    │      │93.6.7      │6萬元     │        │
   │    │      │93.7.9      │3萬6千元  │        │
 　│    │      │93.7.30     │2萬元     │        │
   │    │      │93.8.15     │3萬元     │        │
   │    │      │93.9.10     │7萬元     │        │
   │    │      │93.10.19    │2萬元     │        │
   │    │      │93.8.27     │2萬元     │        │
   │    │      │93.11.12    │5萬元     │        │
   │    │      │93.11.30    │8萬2千800元         │
   │    │      │94.4.27     │3萬元     │        │
   │    │      │94.5.25     │5萬元     │        │
   │    │      │94.6.13     │5萬元     │        │
   │    │      │94.7.9      │3萬元     │        │
   │    │      │94.8.3      │2萬6千380元         │
   │    │      │95.5.10     │7萬元     │        │
   │    │      │95.5.30     │5萬元     │        │
   │    │      │95.6.26     │6萬元     │        │
   │    │      │95.7.19     │5萬元     │        │
   │    │      │95.8.17     │3萬元     │        │
   │    │      │95.9.25     │3萬元     │        │
   │    │      │95.10.31    │5萬元     │        │
   │    │      │96.1.2      │2萬5千元  │        │
   ├──┼───┼──────┼─────┼────┤
   │ 2  │戴曾美│94.11.1     │30萬元    │戊○○○│
   │    │淑    │94.12.5     │30萬元    │所有之車│
   │    │      │95.7.12     │50萬元    │牌號碼3J│
   │    │      │            │          │-8329號 │
   │    │      │            │          │自小客車│
   │    │      │            │          │1部     │
   ├──┼───┼──────┼─────┼────┤
   │ 3  │己○○│93.3.17     │12萬元    │己○○所│
   │    │      │93.11.3     │5萬元     │有之車牌│
   │    │      │            │          │號碼5V-9│
   │    │      │            │          │753號自 │
   │    │      │            │          │小客車1 │
   │    │      │            │          │部      │
   └──┴───┴──────┴─────┴────┘
